【裁判字號】    96,重訴,1596
【裁判日期】    980408
【裁判案由】    損害賠償
【裁判全文】
臺灣臺北地方法院民事判決            96年度重訴字第1596號
原      告  乙○○
訴訟代理人  鄭錦堂律師
            李保祿律師
被      告  聯邦建築經理股份有限公司
法定代理人  甲○○
訴訟代理人  陳錦隆律師
複  代理人  黃雪鳳律師
上列當事人間損害賠償事件，本院於民國98年3 月16日言詞辯論
終結，判決如下：
    主      文
原告之訴及假執行之聲請均駁回。
訴訟費用由原告負擔。
    事實及理由
甲、程序方面：
一、本件依兩造間不動產買賣契約書第9 條第4 項，雙方合意以
    本院為第一審管轄法院，依民事訴訟法第24條第1 項，本院
    自有管轄權。
二、按訴狀送達後，原告不得將原訴變更或追加他訴。但擴張或
    減縮應受判決事項聲明者，不在此限。民事訴訟法第255 條
    第1 項第3 款定有明文。原告於民國96年10月17日起訴時原
    聲明：被告應給付原告新臺幣（下同）8,081,021 元及自起
    訴狀繕本送達之翌日起至清償日止，按年率5%計算利息。嗣
    於98年2 月12日變更本金部分聲明為：被告應給付原告5,92
    6,275 元，揆諸前揭規定，自無不合。
乙、實體方面：
一、原告主張：兩造於96年2 月15日就坐落桃園縣桃園市○○段
    765 等地號共23筆土地（下稱系爭土地）簽訂買賣契約（下
    稱系爭契約），買賣標的物土地共計22,441.1 6平方公尺，
    價金為新臺幣（下同）6 億4 千5 百萬元，每平方公尺價金
    約為2 萬8,741.82元。依系爭契約第六條三項約定：「賣方
    （即被告）保證本約標的產權清楚，或有設定他項權利或債
    務糾紛等情事，賣方應負責理清。」但經桃園縣桃園地政事
    務所土地複丈結果，系爭土地之桃園市○○段1169之6 地號
    有2.28平方公尺土地、同段1179之2 地號有20 3.91 平方公
    尺土地，即如附圖所示Ａ、C 部分共計206.19平方公尺，位
    在桃園市○○街道路內為既成巷道，有公用地役權存在，與
    系爭契約約定出售為建地有很大出入，被告既已違約，應負
    債務不履行或物之瑕疵擔保責任，伊自得請求損害賠償等情
    。並聲明：(一)被告應給付原告5,926,275 元（計算式：28,7
    41.82 ×206.19＝5,926,275） 元及自起訴狀繕本送達之翌
    日起至清償日止，按年率5%計算利息。(二)願供擔保，請宣告
    准予假執行。
二、被告則以：系爭土地雖有被使用為道路之情事，惟並無公用
    地役權存在之事實，依系爭契約第六條二項約定：「本約買
    賣標的現況已為買方（即原告）所知悉，雙方同意依約定現
    況點交，且自產權過戶完成之日起，買賣標的之危險負擔移
    轉予買方，賣方並同時免除其瑕疵擔保責任。」原告於簽約
    時已知悉買賣標的物之現況，並同意以現況點交，則伊於所
    有權移轉後，即已免除瑕疵擔保責任，且系爭土地係伊購自
    訴外人臺灣金聯資產管理股份有限公司，伊於買賣時並不知
    悉有既成道路存在等語，資為抗辯。並聲明：(一)原告之訴及
    假執行之聲請均駁回。(二)如受不利判決，願供擔保請准宣告
    免為假執行。
三、兩造不爭執之事實：
(一)、原告於96年2 月15日與被告簽訂不動產買賣契約書，以6 億
    4 千5 百萬元向被告購買其所有系爭土地，依系爭契約第一
    條關於買賣標的之約定：「賣方（即被告）所有左列標示之
    土地共二十三筆面積約27737.08㎡（詳如附表）及坐落1179
    地號上未辦保存登記建物乙棟，買賣雙方就附表所示『甲』
    部分為本契約買賣標的（含未辦保存登記之建物），賣方於
    簽約後辦理土地合併、分割，並保留附表所示『乙』部分（
    約5295.92 ㎡），其實際面積概以分割後之土地登記簿登載
    內容為準。」原告並已付價金，有不動產買賣契約書一份在
    卷可按。（見本院卷第7- 16 頁）
(二)、依桃園縣桃園地政事務所97年12月9 日桃地測字第09710007
    090 號函附桃園市○○段1169之4 、1169之5 、1169之6 、
    1179之2 地號土地測量結果之土地複丈成果圖（即附圖），
    桃園市○○段1169之6 地號及1179之2 地號分別有2.28平方
    公尺及203.91平方公尺土地，合計206.19平方公尺土地，坐
    落於桃園市○○街○道路內。（見本院卷第127-128頁）
四、兩造主要爭點及法院之判斷：
(一)、買賣系爭土地上如附圖所示Ａ、C 部分共206.19平方公尺土
    地有無公共地役權。
(二)、如成立公共地役權，原告是否得主張損害賠償。
    茲分別敘述如下：
(一)、原告主張向被告購買系爭土地，經複丈結果有206.19平方公
    尺為既成道路等情，固據提出不動產買賣契約書、現場照片
    等件為憑，並經桃園縣桃園地政事務至現場測量屬實，製有
    土地複丈成果圖附卷足稽。惟按地役權因時效而取得，依民
    法第772 條準用民法第769 條及第770 條規定，僅使需役地
    人獲有得請求登記為地役權人之權利，在未登記為地役權人
    以前，尚無地役權可言。查系爭土地被占用為道路使用部分
    ，桃園縣政府並未認為已成既成道路及取得公用地役權，迭
    經該府97年2 月12日府城行字第0970044277號函、97年5 月
    20日府城行字第0970158581號函、97年8 月11日府城行字第
    0970259693號函覆本院在案（見本院卷第41、83、100 頁）
    ，此見97年5 月20日函文說明第三點稱：「次查依本府作業
    程序申請建築時，申請人應檢具供公眾通行之現有巷道切結
    書（詳如切結書樣本），才准予指定建築線（倘若發生任何
    糾紛，應由所有權人負責），而本府始認定該裕和街為公用
    地役權存在之巷道。」又97年8 月11日函文說明第三點亦稱
    ：「查是否具公眾通行之現有巷道認定，本府係依據內政部
    頒訂範本辦理之建築線指定圖（如附件一），申請人除應檢
    附地籍套繪圖及現況圖（經測量技師簽證負責之實測圖）公
    用地役權存在之道路及切結書等（倘若發生任何糾紛，應由
    所有權人負責），本府才予以書面指定建築線，並非本府逕
    予認定（本府上開號函說明三已有敘明）。」等語即可自明
    ，故系爭土地被占用為道路部分，並不發生公用地役權關係
    ，則原告主張系爭土地部分供作既成道路之用，已構成契約
    第六條違約情形，被告應負賠償責任云云，並無可取。
(二)、退步言之，縱認為系爭土地存有公用地役關係，惟查：
１、民法第349 條規定，出賣人應擔保第三人就買賣之標的物，
    對於買受人不得主張任何權利。惟被告既可依約將系爭土地
    所有權移轉與原告，縱系爭土地因部分成立公共地役權關係
    ，但與第三人對於買受人享有之所有權，得主張權利之情形
    有別，蓋公用地役權本質上為一公法關係，固不以登記為必
    要，但人民因公用地役權關係而得通行既成道路，係因公法
    關係之反射利益，並非其在私法上有此權利，故此不屬於權
    利瑕疵。
２、另原告主張依民法第226 條、第227 條規定請求損害賠償云
    云；民法第226 條固規定：因可歸責於債務人之事由，致給
    付不能者，債權人得請求賠償損害。惟如前述，被告既能將
    買賣契約所載土地之所有權全部移轉登記與原告，自非屬給
    付不能，且對於系爭土地現狀，原告得於簽約前以目視方式
    或衡情得以自行調閱文件、實地屢勘、測量之方式查知部分
    土地為既有巷道之事實，從而買賣契約中系爭土地部分成立
    公共地役權，非屬可歸責於出賣人之事由。又同法第227 條
    規定：因可歸責於債務人之事由，致為不完全給付者，債權
    人得依關於給付遲延或給付不能之規定行使其權利。出賣人
    就其交付之買賣標的物有應負擔保責任之瑕疵，而其瑕疵係
    於契約成立後始發生，且因可歸責於出賣人之事由所致者，
    則出賣人除負物之瑕疵擔保責任外，同時構成不完全給付之
    債務不履行責任，有最高法院77年度第7 次民事庭會議決議
    參照。由上述決議可知，就買賣標的物之瑕疵須發生於契約
    成立後，出賣人始構成不完全給付之債務不履行責任，原告
    主張買賣標的物部分成立公共地役權關係此一瑕疵，於契約
    成立時已然存在，並非於契約成立後始發生，揆諸前揭決議
    內容，出賣人亦不負不完全給付責任，從而原告主張依民法
    第226 條、第227 條、第349 條、第353 條之規定，請求被
    告賠償此部分損害5,926,275 元及其法定遲延利息云云，均
    屬無據。
３、再關於被告對系爭土地產權清楚之保證，為系爭合約第六條
    三項約定：「賣方（即被告）保證本約標的產權清楚，或有
    設定他項權利或債務糾紛等情事，賣方應負責理清。」明確
    ，但契約條文之解釋應探究其規範意旨，參酌條文文義、體
    系地位、條文目的等加以解釋，依上開約定之斷句，解釋上
    ，被告所保證產權清楚之內容，應認係「絕無一物數賣或佔
    用他人土地之情事」，原告以系爭道路得供第三人通行及有
    主張公用地役權情事為由，援引系爭合約第六條第三項約定
    ，亦顯屬未洽。
五、綜上所述，系爭土地既非既成巷道，且桃園市○○段1169之
    6 及1179之2 二筆土地地目為建，有系爭契約內容附卷可參
    ，原告自無違反兩造所訂立不動產買賣契約書第六條之情事
    ，亦無所謂違反物之通常及約定效用之瑕疵問題，被告據此
    請求損害賠償，則屬無據。
六、從而，原告依據買賣契約請求被告應給付原告5,926,275 元
    及自起訴狀繕本送達之翌日起至清償日止，按年率5%計算之
    利息，為無理由，應予駁回。而原告之訴既經駁回，其假執
    行之聲請即失所附麗，應併予駁回。
七、本件事證已臻明確，兩造其餘攻擊防禦方法及未經本院援用
    之證據，核與判決之結果不生影響，爰不予逐一論駁，併此
    敘明。
八、訴訟費用負擔之依據：民事訴訟法第78條。
中    華    民    國    98    年     4    月     8    日
                  民事第四庭    法  官  鄧德倩
以上正本係照原本作成
如對本判決上訴，須於判決送達後20日內向本院提出上訴狀
中    華    民    國    98    年     4    月     8    日
                                書記官  林孔華


司法院資訊處製作；財團法人民間司法改革基金會備份。
